臺灣臺中地方法院民事判決　九十二年度訴字第二七三三號
　　原　　　告　　甲○○
　　訴訟代理人　　黃秀蘭律師
　　被　　　告　　興農股份有限公司
　　法定代理人　　乙○○
　　訴訟代理人　　張慶宗律師
　　複　代理人　　張志新律師
　　　　　　　　　何孟育律師
右當事人間返還技術指導費事件，本院於九十三年三月二十九日言詞辯論終結，判決
如下：
    主      文
原告之訴及假執行之聲請均駁回。
訴訟費用由原告負擔。
    事      實
甲、原告方面：
一、聲明：被告應給付原告新台幣（下同）八十萬元及自民國（下同）九十一年十二
    月二十一日起至清償日止，按年息百分之五計算之利息。並陳明願供擔保請淮宣
    告假執行。
二、陳述：
  (一)原告為加盟被告「興農生鮮超市」之經營，於九十一年九月十四日與被告簽訂「
    技術指導及商標授權使用合約書」、「連續性商品交易契約書」、「籠車收費標
    準協議書」，由被告負責賣場規劃、人員教育訓練、開店設計、開幕企劃等技術
    指導事項，原告應支付技術指導費用八十萬元，業已簽發支票二張（金額各為四
    十萬元）兌付，且原告即招募賣場人員，自九十一年十月二十四日起赴被告公司
    接受訓練，惟至九十一年十一月十九日被告公司指稱原告違反前開「連續性商品
    交易契約書」第五條之約定，未能提供價值一千五百萬元不動產為被告公司設立
    第一順位抵押權登記云云，逕命原告派駐接受訓練之全體人員離場（歸建），未
    依約完成訓練課程。
  (二)被告違反兩造契約約定，原告乃於九十一年十一月二十七日委任律師發函催告被
    告於函到三日內依前開「連續性商品交易契約書」第五條所謂替代方案（即由被
    告派駐店長或收銀組長進駐賣場，賣場每日營收匯入被告指定帳戶，待月底結帳
    原告支付進貨及相關費用後，被告再將營收匯入原告帳戶）繼續履行契約，然未
    獲被告置理，原告再於九十一年十二月五日委任律師發函解除契約。是兩造加盟
    契約既已解除，被告公司應如數返還系爭款項。
  (二)對被告抗辯所為之陳述：
    (1)原告並無於九十一年十一月十九日上午以電話通知被告終止契約，被告公司所
      稱不實。
    (2)原告固未能依前開「連續性商品交易契約書」第五條約定，提供一千五百萬元
      之不動產，以第一順位設定抵押權予被告，然該條亦定有替代方案（即改派店
      長或收銀組長進駐賣場，賣場每日營收匯入被告指定帳戶，待月底結帳原告支
      付進貨及相關費用後，被告再將營收匯入原告帳戶）以為擔保，惟被告總經理
      竟違反約定，要求原告須另提出現金五百萬元之擔保、並為被告設定一千五百
      萬元之第二順位抵押、並派駐店長等條件，原告無法接受，以致於九十一年十
      一月十九日未參加開店會議。
    (3)原告於九十一年十一月二十七日委任律師發函催告被告於函到三日內依前開「
      連續性商品交易契約書」第五條之替代方案履行契約，被告不予理會，可見被
      告總經理確將替代方案附加其餘條件。
    (4)原告在原址經營「市佶超市」係在九十一年十二月五日解除合約後，與本案無
      關。
三、證據：提出律師函二件及籠車收費標準協議書、連續性商品交易契約書、技術指
    導及商標授標使用合約書（以上均為影本）各一件為證。
乙、被告方面：
一、聲明：原告之訴及假執行之聲請均駁回。並陳明如受不利判決，願供擔保請淮免
    為假執行。
二、陳述：
  (一)被告固收取原告用以支付技術指導費用八十萬元之支票二張，並於票載發票日兌
    付無誤，惟依兩造所簽「技術指導及商標授權使用合約書」第五條約定，如原告
    於簽約後一百八十天內，因故未開店或取消開店時，本費用不予退還。查原告本
    欲加盟被告「興農超市」體系，在台中市○○路一一二號開設超市，被告於簽約
    後即積極進行「興農超市國光店」賣場規劃設計，並提供代訓店予原告之人員受
    訓並提供膳食，復定期安排教育訓練課程，且為討論開店及商品進貨事宜，不但
    訂於九十一年十一月九十日下午二時召開「開店工作協調會議」，且選定九十一
    年十二月二十日開幕，詎原告竟於九十一年十一月十九日上午無正當理由以電話
    通知不參加當日下午之協調會議，且表示終止雙方之合作，被告公司認原告終止
    合約意思甚堅，契約已無從繼續履行，自無再為代訓之必要，遂請原告受訓之人
    員離場。是依前開約定，被告自無庸返還系爭款項。
  (二)原告未能依前開「連續性商品交易契約書」第五條約定，提供一千五百萬元之不
    動產，以第一順位設定抵押權予被告，然被告自始同意以所謂替代方案代之，已
    經證人劉榮泉、黃雪雲證實，惟證人陳榮泉於九十一年十一月十九日開店會議前
    上午打電話給原告，確認原告當日下午出席開店會議，經原告回答不同意第二方
    案，且拒絕參加開店會議，以致被告總經理認為原告無意繼續契約，而要求原告
    代訓人員歸建。是本件顯因可歸責於原告之事由致未開店，被告自無退還款項之
    理。
  (三)被告所提供之技術指導主要項目收費明細，其中招牌設計、燈光設計、貨架動線
    設計、商品陳列位置圖、系統規劃及代碼電腦化製作等，均涉及原告之營業秘密
    （KNOW-HOW），無法以具體數額評估價值，故「技術指導及商標授權使用合約書
    」第五條僅約略約定不予退還八十萬元，實則原告於磋商過程中已習得相關作業
    及營業秘密，並在原址開設「市佶超市」，被告因此所受損失非僅八十萬元。退
    步言，被告投入規劃設計、組訓、協調及支出相關等費用初達八十七萬二千元。
    若鈞院認為原告解除契約有理由，被告則就此損害主張抵銷之。
三、證據：提出「兩造商談加盟合約後被告公司所踐行之流程」正本一件、賣場規劃
    設計平面圖一件、代訓人員名單一件、新人教育訓練課程表二張、招牌設計、燈
    光設計、貨架動線設計、商品陳列位置圖、系統規劃及代碼電腦化製作（以上均
    為影本）各一件為證；並聲請訊問證人劉榮泉、陳榮琦、黃雪雲。
    理      由
一、雙方不爭執的事實：
  (一)原告為加盟被告「興農生鮮超市」之經營，於九十一年九月十四日與被告簽訂「
    技術指導及商標授權使用合約書」、「連續性商品交易契約書」、「籠車收費標
    準協議書」，由被告負責賣場規劃、人員教育訓練、開店設計、開幕企劃等技術
    指導等事項。
  (二)原告為支付前項技術指導費八十萬元，所簽發之支票二紙，已經被告兌付。
  (三)被告自九十一年十月二十四日起陸續為原告人員提供教育訓練，嗣於九十一年十
    一月十九日停止訓練，代訓人員歸建。
  (四)原告未能按雙方所簽「連續性商品交易契約書」第五條約定，提供一千五百萬元
    之不動產，以第一順位設定抵押權予被告。但於前項代訓人員歸建後，於九十一
    年十一月二十七日委任律師發函被告依同條替代方案（即由被告派駐店長或收銀
    組長進駐賣場，賣場每日營收匯入被告指定帳戶，待月底結帳原告支付進貨及相
    關費用後，被告再將營收匯入原告帳戶）繼續履行契約。被告未予置理，原告於
    九十一年十二月五日委任律師發函解除契約。
二、本件爭點：
    被告稱兩造已於九十一年十一月十九日「終止」契約，原告則主張於九十一年十
    二月五日「解除」契約，則系爭契約是否業已解除或終止？
三、本院判斷：
  (一)按解除契約係指當事人之一方行使其本於法律或契約所定之解除權，使契約自始
    歸於消滅而言。於一時的契約，因其自始歸於消滅，雙方當事人即負回復原狀之
    義務。至於繼續的契約，已經當事人履行者，若使其自始歸於消滅，將使法律關
    係趨於複雜，故僅得終止契約，使契約嗣後失其效力，最高法院台上字第七五一
    號判決參照。
  (二)查原告為加盟被告「興農生鮮超市」之經營，於九十一年九月十四日與被告簽訂
    「技術指導及商標授權使用合約書」、「連續性商品交易契約書」、「籠車收費
    標準協議書」，已為雙方不爭執之事實。雖其等所簽訂之三份契約，形式上雖個
    別獨立，實質上乃三個契約聯立的「加盟契約」。因此，在原告實際經營「興農
    生鮮超市」加盟店之前階段，被告負責為原告從事賣場規劃、人員教育訓練、開
    店設計、開幕企劃等技術指導等工作；俟原告實際經營加盟店後，被告應繼續履
    行相關生鮮、非生鮮商品、籠車供應、表單及帳務管理、電腦資訊處理等服務以
    及授權原告使用被告商標、條碼、招牌等義務以為連續；反之，原告在加盟過程
    中，為擔保日後支付被告所提供之生鮮及非生鮮商品貨款、表單及帳務管理、電
    腦資訊處理等費用，應提供一千五百萬元之不動產或設備，以第一順位設定抵押
    權予被告（替代方案已如前述），至於原告已支付被告的技術指導費八十萬元，
    雖係被告為原告從事賣場規劃、人員教育訓練、開店設計、開幕企劃等工作之對
    價，但若無原告加盟經營「興農生鮮超市」的計畫，被告則無為原告從事各該工
    作之可能，故前述兩造所簽訂之「技術指導及商標授權使用合約書」、「連續性
    商品交易契約書」、「籠車收費標準協議書」，實為環環相扣，具有繼續性質的
    加盟契約甚明。從而，依前開最高法院判決意旨，本件在被告已經履行部分加盟
    義務之情況下，縱因若干事由致使原告未能開設「興農生鮮超市」加盟店，當無
    由原告行使解除權，使整體加盟契約或個別契約自始歸於消滅的可能。否則如認
    原告得行使解除權，使該「技術指導及商標授權使用合約書」或整體加盟契約歸
    於無效，雙方應互負回復原狀之義務，原告依民法第二百五十九條規定得請求被
    告返還原告已支付的技術指導費，但本件被告已為原告提供賣場規劃、人員教育
    訓練，既屬不爭的事實，此等涉及營業祕密（或稱商業訣竅，KNOW-HOW）的服務
    內容，應如何評價？如何返還？反致雙方法律關係更形複雜。
  (三)其次，就加盟目的而言，當事人欲加盟某一商業體系，其目的不外乎取得相關技
    術或利用被加盟人已形成或建構的市場規模或物流系統，藉由支出部分的加盟金
    或部分費用，以獲取某種商業利益。反之，被加盟者除收取加盟金外，亦可藉由
    加盟的效果擴大其經營規模，已為社會習見的交易方式。因此，就加盟契約之雙
    方當事人而言，被加盟者往往係技術、商標、商業訣竅等無形資產的提供者，為
    避免加盟人取得相關技術、商業訣竅後拒絕加盟，自應有所防範，此即系爭「技
    術指導及商標授權使用合約書」第五條第一項明定：「‧‧‧簽約後一百八十天
    內，若甲方（即原告）因故未開店或取消開店時，本（即技術指導費）費用，不
    予退還」之規範目的。是本件基於：
    (1)原告於九十一年十一月十九日未出席開店會議（本擬於九十一年十二月二十日
      開幕），被告即於當日命代訓人員歸建，此後雙方未就加盟事項有所協議，原
      告嗣於九十一年十一月二十七日委任律師發函被告於函到三日內繼續履行契約
      。被告未予置理，原告再於九十一年十二月五日委任律師發函解除契約等情綜
      合以觀，本件原告主張系爭契約業據原告解除固然不合，但系爭加盟契約已經
      終止，則堪認定。
    (2)而系爭加盟契約終止後，原告雖不得再依原訂契約請求被告履行，但原契約所
      訂系爭技術指導費用不予退還之約定，尚有拘束原告之效力，且依本件情節而
      言，前開不予退費的約定，並無不公平的情形。
    則被告抗辯原告已支付之技術指導費用八十萬元，因契約之終止亦不予退還，堪
    以採取。
  (四)綜上所述，原告依契約解除後回復原狀的法律關係，請求被告給付原告八十萬元
    及自九十一年十二月二十一日起至清償日止，按年息百分之五計算之利息，為無
    理由，應予駁回，而其假執行之聲請，因訴的駁回而失去依據，應併駁回之。
四、本件事證已很明確，雙方其他主張、陳述，以及所提的證據，經審酌後，認與本
    件結論並無影響，不再一一論述。
五、訴訟費用負擔的依據：民事訴訟法第七十八條。
中　　　華　　　民　　　國　　九十三　　年　　　四　　　月　　 十二 　　日
　　　　　　　　　　　　　　　　　臺灣臺中地方法院民事第一庭
~B法　官　王邁揚
正本係照原本作成
如對本判決上訴，須於判決送達後廿日內向本院提出上訴狀
中　　　華　　　民　　　國　　九十三　　年　　　四　　　月　　 十二 　　日
~B書記官
